【裁判字號】    99,上易,181
【裁判日期】    990915
【裁判案由】    請求返還借款
【裁判全文】
臺灣高等法院高雄分院民事判決         99年度上易字第181號
上  訴  人  甲○○
被上訴人    乙○○
上列當事人間請求返還借款事件，上訴人對於民國99年4 月22日
臺灣屏東地方法院98年度訴字第436 號第一審判決提起上訴，本
院於99年9月3日言詞辯論終結，判決如下：
    主  文
上訴駁回。
第二審訴訟費用由上訴人負擔。
    事 實 及 理 由
一、被上訴人起訴主張：上訴人於民國93年初向伊稱其對於操作
    股票內行，近來適逢總統大選期間，股票行情將大漲，伊乃
    於93年1 月13日、同年3 月2 日、同年4 月8 日、同年4 月
    20日及同年4 月28日，陸續將款項合計1,451,000 元匯入上
    訴人開設於中國信託商業銀行股份有限公司城東分行帳號00
    0000000000號之帳戶（以下稱系爭帳戶），並委託上訴人購
    買茂德科技股份有限公司（下稱茂德科技）及泛亞商業銀行
    （下稱泛亞商銀，97年5 月由新加坡星展銀行併購，更名為
    星展銀行）之股票。詎上訴人除依指示以其中520,990 元、
    101,143 元分別買進茂德科技、泛亞商銀之股票外，其餘82
    8,867 元則擅自買賣其他股票或轉出其他帳戶、自行提領花
    用，致伊受有損害；又上訴人就賣出茂德科技、泛亞商銀股
    票所得款項498,286 元、71,185元，除於96年3 月20日將其
    中300,000 元入伊配偶即訴外人方遠龍之帳戶外，其餘26
    9,471 元均未交付予伊。上訴人另於94年1 月20日邀同方遠
    龍擔任連帶保證人，向台中商業銀行（下稱台中商銀）借款
    400,000 元，然上訴人自95年2 月起未清償貸款本息，致方
    遠龍遭台中商銀催討，伊欲維護方遠龍之信用，乃於95年2
    月3 日起至97年11月27日止陸續將合計100,349 元之款項，
    存入上訴人設於台中商銀帳戶內代償，扣除上訴人前曾返還
    伊之17,900元，尚餘82,449元未返還。爰依民法第544 條（
    擅自買賣其他股票及轉帳、提領花用部分）、第541 條第1
    項（賣出茂德科技及泛亞商銀股票所得款項尚未交付部分）
    、第179 條（台中商銀代償款未返還部分）規定，聲明請求
    上訴人給付被上訴人1,180,787 元（828,867+269,471+82,4
    49=1,180,787）及自支付命令繕本送達上訴人翌日起至清償
    日止，按週年利率5%計算之利息。
二、上訴人則以：93年間伊與被上訴人同居，被上訴人稱其不懂
    股票，但認有利多因素，而全權授權伊買賣股票，並非僅授
    權伊購買茂德科技及泛亞商銀之股票；且伊出售茂德科技及
    泛亞商銀股票所得款項，已陸續交付被上訴人；又伊向台中
    商銀借貸400,000 元係供伊與被上訴人使用，當時雙方即約
    定由伊與被上訴人各負責清償一半等語，資為抗辯。
三、原審經審理後，為上訴人敗訴之判決，上訴人不服，提起上
    訴，並於本院聲明：(一)原判決廢棄；(二)被上訴人在第一審之
    訴駁回；(三)第一、二審訴訟費用由上訴人負擔。被上訴人則
    於本院聲明：(一)上訴駁回；(二)第二審訴訟費用由上訴人負擔
    。
四、兩造不爭執事項：
  (一)被上訴人於93年1 月間，委託上訴人以上訴人名義為被上訴
    人購買股票，被上訴人並於93年1 月13日、93年3 月2 日、
    93年4 月8 日、93年4 月20日、93年4 月28日，分別將470,
    000 元、400,000 元、160,000 元、200,000 元、221,000
    元，合計1,451,000 元，匯入上訴人設於中國信託商業銀行
    股份有限公司城東分行帳號000000000000號之帳戶（即系爭
    帳戶）。
  (二)上訴人於93年1 月29日以296,421 元買入茂德科投股份有限
    公司（即茂德科技）之股票20,000股，於同年2 月2 日以22
    4,569 元買入茂德科技股票15,000股；於同年2 月10日賣出
    茂德科技股票35,000股，得款498,286 元。上訴人於93年4
    月26日以101,143 元買入泛亞商銀股票20,000股，於同年6
    月8 日賣出泛亞商銀股票20,000股，得款71,185元。
  (三)上訴人於93年3 月20日款300,000 元入被上訴人之夫方遠
    龍設於台中縣大肚鄉農會帳號00000000000000之帳戶內。
  (四)上訴人於94年1 月20日邀同方遠龍為連帶保證人，向台中商
    銀借款400,000 元，約定借款期間自94年1 月20日起至99年
    1 月20日止，分60期（60個月）平均攤還本息。上訴人自95
    2 月起未繳納分期款；上訴人自95年2 月3 日起至97年11月
    27日止，陸續為被上訴人代償合計100,349 元。
  (五)上訴人自96年1 月23日起至97年8 月13日止，陸續匯款合計
    17,900元入被上訴人設於台北成功郵局帳號00000000000000
    000之帳戶內。
五、兩造爭點：
  (一)被上訴人依民法第541 條第1 項規定，請求上訴人給付賣出
    茂德科技、泛亞商銀股票所得款項，尚未交付被上訴人之26
    9,471 元（498,286 元+71,185 元-300,000元=269,471元）
    ，有無理由？
  (二)上訴人以被上訴人所付之1,451,000 元買賣茂德科技、泛
    亞商銀以外之股票、轉帳至其他帳戶或自行提領運用，是否
    逾越委任權限？被上訴人是否因此受有損害？被上訴人依民
    法第544 條規定，請求上訴人賠償828,867 元（1,451,000
    元-520,990元-101,143元=828,867元），有無理由？
  (三)被上訴人依民法第179 條規定，請求上訴人返還其向台中商
    銀代償後，未獲上訴人清償之餘額82,449元（100,349 元-1
    7,900 元=82,449 元），有無理由？
六、被上訴人依民法第541 條第1 項規定，請求上訴人給付賣出
    茂德科技、泛亞商銀股票所得款項，尚未交付被上訴人之26
    9,471 元（498,286 元+71,185 元-300,000元=269,471元）
    ，有無理由？
    按受任人因處理委任事務，所收取之金錢、物品及孳息，應
    交付於委任人，民法第541 條第1 項定有明文。上訴人受任
    為被上訴人買入茂德科技、泛亞商銀股票後，於93年2 月10
    日賣出茂德科技股票，得款498,286 元，於同年6 月8 日賣
    出泛亞商銀股票，得款71,185元；又上訴人於93年3 月20日
    款300,000 元入被上訴人之夫方遠龍設於台中縣大肚鄉農
    會之帳戶內各節，為兩造所不爭。被上訴人主張上訴人就賣
    出上述2 公司股票所得款項，除上述300,000 元外，其餘金
    額均未交付被上訴人，為上訴人所否認，並辯稱伊已陸續交
    付被上訴人。惟上訴人就此有利於己之事實，迄至本件言詞
    辯論終結時止，均未能舉證以實其說，所辯自無可採。職是
    ，被上訴人請求上訴人交付出售茂德科技、泛亞商銀股票所
    得款項餘額269,471 元（498,286 元+71,185 元-300,000元
    =269,471元），洵屬有據，應予准許。
七、上訴人以被上訴人所付之1,451,000 元買賣茂德科技、泛
    亞商銀以外之股票、轉帳至其他帳戶或自行提領運用，是否
    逾越委任權限？被上訴人是否因此受有損害？被上訴人依民
    法第544 條規定，請求上訴人賠償828,867 元（1,451,000
    元-520,990元-101,143元=828,867 元），有無理由？
  (一)按受任人因逾越權限之行為所生之損害，對於委任人應負賠
    償之責，民法第544 條定有明文。經查，被上訴人於93年1
    至4 月間，陸續款5 筆合計1,451,000 元入上訴人之系爭
    帳戶；上訴人於93年1 月29日、同年2 月2 日分別以296,42
    1 元、224,569 元（合計520,990 元）買入茂德科技之股票
    20,000股、15,000股；於93年4 月26日以101,143 元買入泛
    亞商銀股票20,000股，此為兩造所不爭。又上訴人之系爭帳
    戶截至93年1 月8 日止，僅剩餘186,491 元；此後迄至同年
    6 月30日止，系爭帳戶除被上訴人匯入之5 筆款項外，即再
    無其他匯入或存入款項，且系爭帳戶截至同年6 月30日止僅
    餘存807 元；另系爭帳戶自93年1 月8 日後至同年6 月30日
    止，除上述買賣茂德科技、泛亞商銀股票之紀錄外，另有多
    筆非該2 公司股票之買賣交易紀錄（例如中石化、中鋼構）
    ，間雜14筆5,000 元至50,000元不等合計280,000 元之現金
    提款；此外，系爭帳戶於93年3 月20日有提領現金515,203
    元並於同日轉帳予訴外人李玟嫻之紀錄，以上各節有中國信
    託商業銀行股份有限公司99年1 月29日中信銀字第09922271
    202319號函所附歷史交易查詢報表、系爭帳戶存摺影本在卷
    足稽（原審卷第101-103 頁、第113-116 頁）。由是，足見
    被上訴人與上訴人之1,451,000 元，業經上訴人買賣茂德
    科技、泛亞商銀及其他股票，或提領現金或轉帳予他人，而
    花耗殆盡。
  (二)被上訴人主張其與上訴人1,451,000 元係委由上訴人購買
    茂德科技及泛亞商銀之股票，而不及其他股票，為上訴人所
    否認，並辯稱被上訴人係全權授權伊買賣各類股票等語。惟
    經原審當庭勘驗兩造通話之錄音光碟，內容略以：「原告（
    即被上訴人）：... 我匯錢給你買股票的呢？被告（即上訴
    人）：對啦。原告（被上訴人）：我委託你買那支茂德，你
    有買嗎？被告（上訴人）：有啦，查得到的。原告（被上訴
    人）：我匯去的那些錢，40萬、47萬、20萬，那些到你帳
    戶的錢，你都有買茂德嗎？被告（上訴人）：有啦，若我沒
    有買，我不得好死。原告（被上訴人）：那你什麼時候要跟
    我處理？被告（上訴人）：那個錢都被我其它的虧掉了。..
    . 原告（被上訴人）：我只有委託你買茂德而已喔，如果你
    亂買，買別的，我可不承認，不會認帳的！被告（上訴人）
    ：那妳要我幫妳買泛亞那個。原告（被上訴人）：對啦，22
    1,000 元是買泛亞的，沒錯。被告（上訴人）：妳以為我都
    沒有幫妳買喔，妳以為我騙妳，有啦，有幫妳買。... 原告
    （被上訴人）：好，那個對，那我以前匯的那些錢我只有買
    茂德喔！被告（上訴人）：只有買茂德，對啊，那查得到的
    。原告（被上訴人）：我只有要你買茂德，你亂買，買別的
    ，與我無關，你有幫我買嗎？被告（上訴人）：有啦。」等
    詞（見原審卷第43-48 、108 頁背面）。基此，由上訴人就
    被上訴人一再陳稱其僅委託上訴人購買茂德科技之股票，上
    訴人除提稱被上訴人亦有委伊購買泛亞商銀股票、旋經被上
    訴人肯認其最後匯予上訴人之一筆221,000 元係指定購買泛
    亞商銀股票外，上訴人即未再反駁被上訴人所稱先前各筆匯
    款僅委由伊購買茂德科技股票，甚且復述稱「只有買茂德，
    對啊」等情以觀，足認被上訴人主張其僅授權上訴人購買茂
    德科技、泛亞商銀行之股票，係屬信而有徵。反之，上訴人
    就其所稱被上訴人係全權授權伊買賣各類股票乙節，並未能
    舉證證明。是堪認被上訴人確僅委由上訴人就其匯入之1,45
    1,000 元購買茂德科技、泛亞商銀行之股票。
  (三)綜上，足見是上訴人就被上訴人匯付之1,451,000 元，除就
    其中520,990 元、101,143 元購買茂德科技、泛亞商銀行之
    股票，係依被上訴人之委任意旨所為，其餘828,867 元（即
    1,451,000 元-520,990元-101,143元=828,867元），均逾越
    委任權限，而擅購其他股票或自行提領、轉帳予他人，而賠
    付或花用完盡，被上訴人之財產權益因而受有損害，至為顯
    然。故此，被上訴人依民法第544 條規定，請求上訴人賠償
    828,867 元，自屬有理由。
八、被上訴人依民法第179 條規定，請求上訴人返還其向台中商
    銀代償後，未獲上訴人清償之餘額82,449元（100,349 元-1
    7,900 元=82,449 元），有無理由？
    按無法律上之原因而受利益，致他人受損害者，應返還其利
    益，民法第179 條前段定有明文。查，上訴人於94年1 月20
    日邀同被上訴人之夫方遠龍為連帶保證人，向台中商銀借款
    400,000 元，約定分60期（60個月）平均攤還本息；上訴人
    嗣自95年2 月起未繳納分期款；上訴人自95年2 月3 日起至
    97年11月27日止，陸續為被上訴人代償合計100,349 元各節
    ，為兩造所不爭。基此，被上訴人並非上開借款之借款人或
    連帶保證人，本無清償上開借款之法律上義務；而被上訴人
    向台中商銀代償100,349 元後，上訴人之借貸債務於此範圍
    內即告消滅，而獲有利益，被上訴人則受有同額損害，依上
    開規定，上訴人自應返還100,349 元予被上訴人。上訴人雖
    辯稱：伊借貸上開款項係供伊與被上訴人使用，雙方約定各
    負一半之清償責任云云，然為被上訴人所否認。上訴人就此
    並未能舉證證明，所辯自無可採。又上訴人自96年1 月23日
    起至97年8 月13日止，陸續匯款合計17,900元予被上訴人，
    亦為兩造不爭，則被上訴人就其未獲償餘額82,449元（即10
    0,349 元-17,900 元=82,449 元），請求上訴人返還，於法
    自無不合。
九、綜合前述，本件被上訴人主張其匯款1,451,000 元予上訴人
    ，係委由上訴人購買茂德科技、泛亞商銀股票，被上訴人逾
    越權限擅自購買其他股票或轉帳、自行提款運用，且未將賣
    出茂德科技、泛亞商銀股票全數交付予其，另亦未全部返還
    其代上訴人向台中商銀清償之借款，係為可採。上訴人所辯
    被上訴人係全權授權伊買賣各類股票，伊就茂德科技、泛亞
    商銀股票出售所得款項已陸續交付被上訴人，及被上訴人亦
    應負擔上開借款一半之清償責任，均為無可取。從而，被上
    訴人本於民法第541 條第1 項、第544 條、不當得利法律關
    係，請求上訴人給付1,180,787 元（828,867+269,471+82,4
    49=1,180,787）及自98年7 月10日（即支付命令繕本送達上
    訴人翌日）起至清償日止，按週年利率5%計算之利息，為有
    理由，應予准許。原審判命上訴人如數給付，於法並無違誤
    ，上訴意旨指摘原判決不當，求予廢棄改判，為無理由，應
    予駁回其上訴。
十、本件事證已臻明確，兩造其餘攻擊防禦方法，無礙本件勝負
    之判斷，爰不一一論敘，附此敘明。
十一、據上論結，本件上訴為無理由，依民事訴訟法第449 條第
      1 項、第78條，判決如主文。
中    華    民    國    99    年    9     月    15    日
                            民事第三庭
                                審判長法官  張國彬
                                法      官  吳登輝
                                法      官  甯  馨
以上正本證明與原本無異。
本件不得上訴。
中    華    民    國    99    年    9     月    15    日
                                書  記  官  熊惠津

司法院資訊處製作；財團法人民間司法改革基金會備份。
